臺灣高等法院高雄分院刑事判決　　　　　　　　　九十一年度上訴字第一四五一號
　　上　訴　人　台灣高雄地方法院檢察署檢察官
　　被　　　告　甲○○
　　選任辯護人　鄭銘仁
　　　　　　　　許惠珠
右上訴人因被告偽造貨幣案件，不服台灣高雄地方法院九十一年度訴字第一二八號
中華民國九十一年七月四日第一審判決（起訴案號：台灣高雄地方法院檢察署九十年
度偵字第二一七三二號），提起上訴，本院判決如左：
    主  文
上訴駁回。
    理  由
一、公訴意旨略以：甲○○於民國九十年七月底，在高雄市苓雅區○○○路一一號
    地下一樓之依奈大舞廳內，明知不詳姓名年籍之成年男子所持有新版面額一仟元
    新台幣紙鈔一張（編號ＧＱ五四四六七ＵＡ）、新版面額伍佰元新台幣紙鈔一
    張（編號ＥＫ六五四三六ＷＦ）、舊版面額一仟元新台幣紙鈔三張（編號ＣＲ
    七三五六ＣＤ二張、ＬＸ六九五七一六ＥＵ一張），均係偽造之通用紙幣，
    竟意圖供行使之用，向該名成年男子收受上開偽造新台幣紙鈔，並收集欲嗣機充
    作真鈔持向他人購買第二級毒品（下稱搖頭丸）施用。迄於九十年九月一日凌晨
    二時許，甲○○將上開偽造新台幣紙鈔藏放在鞋底內，再度前往依奈大舞廳時，
    為警當場查獲，並扣得上開偽造新台幣紙鈔共計五張，認被告甲○○觸犯刑法第
    一百九十六條第一項意圖供行使之用而收集偽造之通用紙幣罪嫌。
二、本件公訴人認被告甲○○犯刑法第一百九十六條第一項意圖供行使之用而收集偽
    造之通用紙幣罪，係以其供述與證人陳子儀之證詞不符，且有偽鈔扣案及中央銀
    行發行局九十年十月二十九日（九）台央發字第三五三九六八號函一紙
    在卷可憑，為其論據。訊據被告甲○○固坦承於前揭時、地持有上述偽造新台幣
    紙幣等情，惟否認右揭犯行，辯稱：其於九十年七月底，與陳子儀合資五千元，
    一起去依奈大舞廳向綽號「大胖子」之人購買十顆搖頭丸，「大胖子」說他先給
    一顆，其餘九顆調不到，就退給其四千五百元，其回家之後發現是偽鈔，於是經
    常回舞廳要找「大胖子」，其因不敢使用才將偽鈔藏放在鞋底內，並無要拿偽鈔
    向別人購買搖頭丸等語。
三、按犯罪事實應依證據認定之，無證據不得推定其犯罪事實；又不能證明被告犯罪
    或其行為不罰者，應諭知無罪之判決；刑事訴訟法第一百五十四條、第三百零一
    條第一項分別定有明文。又按事實之認定，應憑證據，如未能發現相當證據，或
    證據不足以證明，自不能以推測或擬制之方法，以為裁判基礎；且認定不利於被
    告之事實，須依積極證據，苟積極證據不足為不利於被告事實之認定時，即應為
    有利於被告之認定，更不必有何有利之證據，此有最高法院四十年台上字第八六
    號、三十年上字第八一六號判例意旨可資參照。
四、經查：
  (一)扣案之新版面額一仟元新台幣紙鈔一張（編號ＧＱ五四四六七ＵＡ），係以彩
    色雷射輸出方式（含彩色影印）仿印，無隱藏字及凹版印紋凸起效果，紙質與真
    鈔不同，水印以灰色墨仿製，安全線以黏貼薄膜（含面額數字）方式仿鈔券正面
    五段裸露部分，無折光變色效果，左下角之「１」面額數字無折光變色反
    應；新版面額伍佰元新台幣紙鈔一張（編號ＥＫ六五四三六ＷＦ），係以彩色
    雷射輸出方式（含彩色影印）仿印，無隱藏字及凹版印紋凸起效果，紙質與真鈔
    不同，無水印，安全線以黏貼薄膜（含面額數字）方式仿鈔券正面五段裸露部分
    ，無折光變色效果，左下角之「５」面額數字，無折光變色反應；舊版面額
    一仟元新台幣紙鈔二張（編號ＣＲ七三五六ＣＤ），均以彩色雷射輸出方式
    （含彩色影印）仿印，水印以灰色墨在紙張背面仿製，安全線以灰色墨在紙間仿
    印；舊版面額一仟元新台幣紙鈔一張（編號ＬＸ六九五七一六ＥＵ）係以彩色噴
    墨方式仿印，水印以灰色墨在紙張背面仿製，無安全線，均屬偽造之通用紙幣，
    均屬偽造之事實，有該局九十年十月二十九日（九）台央發字第三五三
    九六八號函一紙附卷足稽，且有上開偽造新台幣紙鈔扣案可證，足認被告為警查
    獲持有之新版面額一仟元新台幣紙鈔一張、新版面額伍佰元新台幣紙鈔一張、舊
    版面額一仟元新台幣紙鈔三張，均係偽造之通用紙幣無誤。
  (二)上揭偽鈔券之由來，係因與友人陳子儀合資五千元，在依奈大舞廳附近向綽號「
    大胖子」購買搖頭丸十顆，僅買得一顆，「大胖子」在舞廳內退款四千五百元，
    當場因視線昏暗，無法仔細查看，清晨要退還陳子儀合資金額始知偽鈔，當日攜
    帶在鞋底是為向大胖子換回等情，業據被告供明在卷，復經證人陳子儀於原審法
    院到庭結證：曾經和被告一起去依奈大舞廳，有和他一起買搖頭丸，是離開舞廳
    他要還我錢時，我才知道他拿到偽鈔，因為我們合資要買搖頭丸，各出二千五百
    元，只買到一顆，所以要退錢，是向大胖子，約二十出頭左右的人，高高壯壯的
    ，在依奈大舞廳向他買，在舞廳外的人行道，我們已經先拿五千元給他，拿到一
    顆價值五百元，在舞廳內找錢給我們，我們離開舞廳，吃早餐才發現，被告說要
    找大胖子把錢找回來，我們陸陸續續有到舞廳要找大胖子，當天被告將偽鈔放在
    鞋底，在警察局搜身時才找到，期間有向其他人買搖頭丸，拿到偽鈔後就一直收
    著等語，參以證人即查獲警員許朝安亦結證：我們在依奈舞廳查到搖頭丸，才在
    苓雅分局查到被告鞋底有偽鈔，在舞廳時被告沒有把偽鈔拿出來，現場其他人身
    上也沒有查到偽鈔等語，且倘被告有以行使之意思收集上述偽鈔，何以收集扣案
    偽造技術不佳多已褪色之偽鈔。又被告如於收受偽鈔前已知係偽造，在損失相同
    金錢之考量下，其何以願意自冒風險收集之。準此，並無證據足以證明被告持有
    偽鈔係意圖供行使之用而收集得來甚明。
  (三)按「刑法第一百九十六條第一項之行使偽造紙幣罪，以明知係偽造之紙幣，故意
    收受後冒充真幣行使為構成要件，如其收受之初並不知係偽造，嗣後發覺因不甘
    受損失而仍行使者，則其情節較輕，同條第二項另設有專科罰金之規定，與第一
    項之行使偽幣罪有別。」，最高法院著有二十七年上字第四二九號判例。被告於
    收受系爭偽造貨幣之前，係以現金五千元向綽號大胖子之男子購買搖頭丸，因大
    胖子無法依約交付十顆搖頭丸，才又交還四千五百元給被告，而扣案之偽造通用
    貨幣四千五百元即係該名綽號大胖子之男子退還給被告之款項。被告在收受該四
    千五百元之時，並不知道那是偽鈔，否則被告當無願意收受之理。事實上，被告
    應係此一事件之被害人，蓋被告遭到該名綽號大胖子之男子以洗錢之方式騙走四
    千五百元，而退還四千五百元之假鈔，倘被告確實是意圖供行使之用而收集，又
    豈會以一比一的價格去換取假鈔。揆諸前揭最高法院判例意旨以觀，被告在收受
    扣案之偽造貨幣時，並不知該貨幣竟是假鈔，且收到後被告亦無行使之打算，另
    想向該名綽號大胖子的男子換回被告所交付的四千五百元，被告之行為與刑法第
    一百九十六條第一項及第二項之構成要件均不合致，換言之，被告持有該偽造之
    通用貨幣之行為應不構成犯罪。
  (四)被告於警訊筆錄中雖曾供稱，持有該偽造貨幣之目的是要向人購買毒品云云，似
    足認為被告確係有行使該偽造貨幣之意圖，然被告在收受該偽造貨幣之前，確實
    不知道那就是偽造的貨幣，否則被告不可能會予以收受。只是被告事後發現所收
    到的竟然是假鈔，在心有不甘，不願因此受損失的心態下，想要以收受到的偽造
    貨幣到舞廳向人購買毒品，則充其量被告事後發現所持有的是偽造貨幣而欲加以
    使用，其行為亦僅構成刑法第一百九十六條第二項行使偽造貨幣罪，而非同條第
    一項之罪。且被告縱有行使之意欲，但在未行使之前即遭警查獲，核被告之所為
    尚屬未遂階段，而刑法第一百九十六條第二項並不處罰行使偽造貨幣之未遂行為
    ，是以被告之行為亦不構成犯罪。
五、綜上所述，衡諸上開規定及判例意旨，尚難僅憑被告持有偽鈔即認被告係意圖供
    行使之用而收集偽鈔；此外，復查無其他積極證據足以證明被告有何公訴人所指
    意圖供行使之用而收集通用紙幣之犯行，其犯罪不能證明，自難遽以刑法第一百
    九十六條第一項意圖供行使之用而收集偽造之通用紙幣罪相繩。
六、原審為被告無罪之諭知，經核尚無不合，檢察官上訴意旨仍執陳詞，指摘原判決
    不當，求為有罪之判決，並未提出確切事證，為無可取，本件上訴為無理由，應
    予駁回。
據上論斷，應依刑事訴訟法第三百六十八條，判決如主文。
本案經檢察官彭南雄到庭執行職務。
中    華    民    國      九十一      年      十一      月     二十   日
                              臺灣高等法院高雄分院刑事第四庭
                                  審判長法官  蕭權閔
                                        法官  陳吉雄
                                        法官  陳啟造
右正本證明與原本無異。
檢察官如不服本判決應於收受本判決後十日內向本院提出上訴書狀，其未述上訴理
由者，並得於提起上訴後十日內向本院補提理由書狀（均須按他造當事人之人數附繕
本)「切勿逕送上級法院」。
                                      書記官  白蘭
中    華    民    國      九十一      年      十一      月     二十   日
